---
title: "Práctica 8. BLAST"
lang: es
date: today
execute: 
  output: true
  error: true
engine: knitr
bibliography: ../../doc/references.bib
language:
   title-block-published: "Última actualización:"
   section-title-references: "Bibliografía"
format:
   html:
      embed-resources: true
editor: 
  markdown: 
    wrap: 72
---

Para instalar ncbi-blast+ en macOS se puede hacer desde el terminal
ejecutando:

`brew install blast blastn -version` 

`datasets` y `dataformat` ya se encuentran instalados de la práctica 4. Por
último, se tiene que instalar `Biostrings` a través de `Bioconductor`:


## Ejercicio 1. Identificación aproximada de ortólogos

Tras descargar el proteoma de Buchnera aphidicola (107806) y Blochmannia
ocreatus (251538), procedo a realizar el primer ejercicio.

## Enmascarar e indexar los proteomas

```{bash}
if [ ! -e ../../data/buchnera.paa ]; then
   # Creamos un archivo para enmascarar zonas de baja complejidad:
   if [ ! -e buchnera_seg.asnb ]; then
      segmasker -in ../../data/buchnera.fa \
                -infmt fasta \
                -parse_seqids \
                -outfmt maskinfo_asn1_bin \
                -out  ../../data/buchnera_seg.asnb
   fi
   # Y indexamos el archivo FASTA para BLAST:
   makeblastdb  -in  ../../data/buchnera.fa \
                -input_type fasta \
                -dbtype prot \
                -parse_seqids \
                -mask_data ../../data/buchnera_seg.asnb \
                -out ../../data/buchnera \
                -title "Proteoma de Buchnera"
fi
# Hay que repetir todo esto para Blochmannia.
```

```{bash}
if [ ! -e ../../data/blochmannia.paa ]; then
   # Creamos un archivo para enmascarar zonas de baja complejidad:
   if [ ! -e blochmannia_seg.asnb ]; then
      segmasker -in ../../data/blochmannia.fa \
                -infmt fasta \
                -parse_seqids \
                -outfmt maskinfo_asn1_bin \
                -out  ../../data/blochmannia_seg.asnb
   fi
   # Y indexamos el archivo FASTA para BLAST:
   makeblastdb  -in  ../../data/blochmannia.fa \
                -input_type fasta \
                -dbtype prot \
                -parse_seqids \
                -mask_data ../../data/blochmannia_seg.asnb \
                -out ../../data/blochmannia \
                -title "Proteoma de Blochmannia"
fi
```

## Realizar las búsquedas de BLASTP

El objetivo es encontrar la proteína de Blochmannia ocreatus que más se
parece a cada una de las proteínas de Buchnera aphidicola, y viceversa.

## De Buchnera aphidicola hacia Blochmannia ocreatus

```{bash}
blastp -query ../../data/buchnera.fa \
       -db ../../data/blochmannia \
       -out buc2blo.txt \
       -outfmt '6 qseqid sseqid qlen slen length evalue bitscore' \
       -evalue 0.001 \
       -max_target_seqs 1 2> /dev/null
```

## De Blochmannia ocreatus hacia Buchnera aphidicola

```{bash}
blastp -query ../../data/blochmannia.fa \
       -db ../../data/buchnera \
       -out blo2buc.txt \
       -outfmt '6 qseqid sseqid qlen slen length evalue bitscore' \
       -evalue 0.001 \
       -max_target_seqs 1 2> /dev/null
```

## Comparación de resultados

```{r}
buc2blo <- read.table(
   'buc2blo.txt',
   col.names = c('query', 'subject', 'qlen', 'slen',
                 'length', 'evalue', 'bitscore')
)
blo2buc <- read.table(
   'blo2buc.txt',
   col.names = c('query', 'subject', 'qlen', 'slen',
                 'length', 'evalue', 'bitscore')
)
```

::: {.callout-note icon="false"}
## Nota

Echa un vistazo a estas tablas de resultados. ¿Sabrías identificar las
parejas de proteínas que son recíprocamente la que más se parece una a
la otra?
:::

He usado la funcíon merge. Esta función permite cruzar ambas tablas
haciendo coincidir las columnas query y subject de una con las columnas
invertidas (subject, query) de la otra. De este modo, se seleccionan
únicamente aquellas parejas en las que la proteína A tiene como mejor
coincidencia a la proteína B, y viceversa (A -\> B y B -\> A). Las
proteínas que coinciden son ortólogas.

```{r}
coincidencias <- merge(
  buc2blo,
  blo2buc,
  by.x = c("query", "subject"),
  by.y = c("subject", "query")
)[, c("query", "subject")]
```

::: {.callout-note icon="false"}
## Nota

¿Qué datos te gustaría representar gráficamente para ganar confianza en
que los resultados son correctos y tienen sentido?
:::

El lenght para ver que tienen la misma longitud, histogramas de bitscore
y el e-value. Las coincidencias deberían tener un bitscore alto y un
e-value bajo.

## Ejercicio 2. PSI-BLAST

Tras descargar la base de datos de Swissprot para BLAST, procedo a
realizar el segundo ejercicio.

Esto lo hago primero con la porteína P39615 que srive como ejemplo:

```{bash}
# Como Swissprot debería estar ya descargada en `../../data`, podemos sacar
# de ahí la secuencia de la proteína escogida:
blastdbcmd -db ../../data/swissprot -entry P39615 -out P39615.fa

# Y ahora la usamos como query en psi-blast:
psiblast -db ../../data/swissprot \
         -query P39615.fa \
         -out P39615.blastout.txt \
         -evalue 0.1 \
         -outfmt 7 \
         -inclusion_ethresh 0.001 \
         -num_iterations 7 \
         -matrix BLOSUM62 2> /dev/null
```

Ahora procedo a hacerlo con la proteína B1AJI8:

```{bash}
# Como Swissprot debería estar ya descargada en `../../data`, podemos sacar
# de ahí la secuencia de la proteína escogida:
blastdbcmd -db ../../data/swissprot -entry B1AJI8 -out B1AJI8.fa

# Y ahora la usamos como query en psi-blast:
psiblast -db ../../data/swissprot \
         -query B1AJI8.fa \
         -out B1AJI8.blastout.txt \
         -evalue 0.1 \
         -outfmt 7 \
         -inclusion_ethresh 0.001 \
         -num_iterations 7 \
         -matrix BLOSUM62 2> /dev/null
```

P39615 y B1AJI8 muestran homología clara, pero no parecen ser ortólogos
muy cercanos, ya que entre ambas secuencias la identidad ronda
aproximadamente el 39–44% con alineamientos significativos, mientras que
P39615 presenta varios hits muy próximos y conservados por encima del
70–80% de identidad, lo que sugiere una familia más compacta alrededor
de esta proteína. En cambio, B1AJI8 también tiene un homólogo casi
idéntico, pero después desciende rápidamente a identidades cercanas al
42–46%, por lo que parece una secuencia más divergente dentro del mismo
grupo funcional o de una subfamilia relacionada.

::: {.callout-note icon="false"}
## Nota

Consulta la ayuda de `psiblast` y asegúrate de entender para qué sirven
los argumentos que hemos usado. Por ejemplo, ¿cuál es la diferencia
entre `-evalue` y `-inclusion_ethresh`?¿Cómo harías que la búsqueda
fuera más sensible todavía?
:::

En este comando de PSI-BLAST, el parámetro `-evalue` sirve para
establecer el umbral máximo de E-value que tendrán los alineamientos
mostrados en la salida final. En este caso, al usar `-evalue 0.1`, se
mostrarán todas las secuencias cuyo alineamiento tenga un E-value igual
o inferior a 0.1. Sin embargo, el parámetro `-inclusion_ethresh` tiene
una función diferente y más importante en PSI-BLAST: determina qué
secuencias se incorporan a la matriz PSSM (*Position-Specific Scoring
Matrix*) en cada iteración. Al usar `-inclusion_ethresh 0.001`, solo las
secuencias con E-value igual o menor que 0.001 se consideran
suficientemente significativas como para contribuir a refinar el perfil
evolutivo en las siguientes rondas. Por tanto, una secuencia puede
aparecer en los resultados finales gracias a `-evalue`, pero no
necesariamente formar parte de la PSSM si no supera el umbral más
estricto de `-inclusion_ethresh`.

Para hacer la búsqueda todavía más sensible y detectar homologías
evolutivas más lejanas, se podrían aumentar el número de iteraciones,
utilizar matrices de sustitución más permisivas como `BLOSUM45` o
`PAM30`, aumentar ligeramente el valor de `-inclusion_ethresh` o el
`-evalue`, e incluso desactivar filtros de baja complejidad con
`-seg no`. No obstante, incrementar demasiado la sensibilidad también
aumenta el riesgo de incorporar falsos positivos a la PSSM y degradar la
calidad de las iteraciones posteriores.

## Ejercicio 3. Origen de la contaminación en un archivo FASTQ

Descargado el archivo `contaminacion.fa.gz` procedo a realizar el
ejercicio 3.

## Selección aleatoria de 20 queries

Cada persona escogerá 20 secuencias al azar mediante las órdenes
siguientes, y después compartiremos los resultados para tener una
muestra más representativa.

```{r}
#| message: false
#| warning: false

library("Biostrings")

unmapped <- readDNAStringSet("../../data/contaminacion.fa.gz")
n <- length(unmapped)
muestra <- unmapped[sample(1:n, 20)]
writeXStringSet(muestra, "muestra.fa")
```

## BLASTN remoto

La orden siguiente pide una sola secuencia (la más parecida) y alguna
información sobre el alineamiento, para poder garantizar la calidad del
resultado.
Le pongo un `eval: false` porque me tardó mucho en ejecutar, unos 20 min. Creo que al
poner el `if [ ! -e resultado.txt ]` debería no tardar tanto, pero por si acaso lo he puesto. 
```{bash}
#| eval: false
if [ ! -e resultado.txt ]; then
   blastn -query muestra.fa \
          -db nr \
          -out resultado.txt \
          -outfmt '6 qaccver saccver length qlen qstart qend evalue bitscore staxid' \
          -max_target_seqs 1 \
          -evalue 0.001 \
          -remote 2> /dev/null
fi
```

## Identificación taxonómica

Con `datasets`y `dataformats`continuamos el análisis de los resultados
obtenidos previamente.

Al ejecutar el código, el error ocurre porque estoy generando el archivo
`taxids.txt` como una única cadena de identificadores separados por
comas, en lugar de pasar una lista de taxIDs como argumentos
individuales al comando `datasets`. Al usar `$(cat taxids.txt)`, el
programa recibe un único argumento no válido, lo que provoca el mensaje
“Missing NCBI taxonomy identifiers”. Además, el aviso “Broken pipe” de
`uniq` y el error de `paste` son efectos secundarios del fallo en el
pipeline, ya que la ejecución se interrumpe cuando el comando principal
no puede procesar correctamente los identificadores. Este texto lo ha
generado la IA como explicación del error que no me dejaba ejecutar el
código. A cambio me ha dado este código obviando el archivo
`taxids.txt`.

```{bash}
IDS=$(cut -f 9 resultado.txt | sort -u | tr '\n' ' ')

../../bin/datasets summary taxonomy taxon $IDS --as-json-lines | \
../../bin/dataformat tsv taxonomy --template tax-summary > taxreport.txt
```

::: {.callout-note icon="false"}
## Nota

Puedes importar tanto los resultados del BLAST como el informe
taxonómico a una sesión de R y determinar que fracción de las lecturas
seleccionadas parecen proceder de un hemímptero y qué fracción proceden
de otros organismos. ¿Tienen sentido los resultados? ¿Encuentras alguna
secuencia de origen vegetal?

```{r}
# Cargar resultados del BLAST
blast <- read.delim("resultado.txt", header = FALSE, sep = "\t", stringsAsFactors = FALSE)
colnames(blast) <- c("qaccver", "saccver", "length", "qlen", "qstart", "qend",
                     "evalue", "bitscore", "staxid")

# Cargar informe taxonómico
tax <- read.delim("taxreport.txt", sep = "\t", check.names = FALSE, stringsAsFactors = FALSE)

# Unir ambas tablas por el identificador taxonómico
dat <- merge(blast, tax, by.x = "staxid", by.y = "Taxid", all.x = TRUE)

# Clasificar las lecturas en Hemiptera u Otros
dat$grupo <- ifelse(dat$`Order name` == "Hemiptera", "Hemiptera", "Otros")

# Contar lecturas por grupo
conteo_grupos <- table(dat$grupo)
fracciones_grupos <- prop.table(conteo_grupos)

# Mostrar resultados
print(conteo_grupos)
print(fracciones_grupos)

# Ver qué taxones concretos aparecen
conteo_taxones <- table(dat$`Tax name`)
print(conteo_taxones)

# Buscar posibles secuencias de origen vegetal
vegetales <- subset(
  dat,
  grepl("Plantae|Viridiplantae", `Kingdom name`, ignore.case = TRUE) |
  grepl("Plantae|Viridiplantae", `Tax name`, ignore.case = TRUE) |
  grepl("Plantae|Viridiplantae", `Group name`, ignore.case = TRUE)
)

print(vegetales)

# Guardar tablas opcionalmente
write.table(dat, "blast_taxonomia_unida.txt", sep = "\t", quote = FALSE, row.names = FALSE)
write.table(as.data.frame(conteo_grupos), "conteo_grupos.txt", sep = "\t", quote = FALSE, row.names = FALSE)
write.table(as.data.frame(fracciones_grupos), "fracciones_grupos.txt", sep = "\t", quote = FALSE, row.names = FALSE)
write.table(vegetales, "secuencias_vegetales.txt", sep = "\t", quote = FALSE, row.names = FALSE)
```
:::
El script ha sido generado por la IA y yo he procedido a analizar los resultados.

Se importaron en R los archivos `resultado.txt` y `taxreport.txt` para combinar la información del alineamiento BLAST con la clasificación taxonómica de cada secuencia. El archivo r`esultado.txt` contiene, para cada lectura seleccionada, el identificador de la secuencia problema, el acceso del mejor hit, la longitud del alineamiento, la longitud total de la query, las coordenadas alineadas, el e-value, el bitscore y el identificador taxonómico (`staxid`). Por su parte, `taxreport.txt` permite traducir cada staxid a un organismo concreto y situarlo dentro de su clasificación biológica, incluyendo reino, filo, clase, orden, familia, género y especie.

Tras unir ambas tablas mediante el identificador taxonómico, se obtuvo una tabla final en la que cada lectura queda asociada a su posible origen biológico. A partir de esta tabla se clasificaron las secuencias en dos grupos: aquellas cuyo orden taxonómico es Hemiptera y aquellas que pertenecen a otros organismos. El análisis mostró un total de 26 lecturas con hit, de las cuales 8 se asignaron a Hemiptera y 18 a otros organismos. Esto corresponde a una fracción del 30.8% para Hemiptera y del 69.2% para otros organismos.

Al examinar con más detalle la identidad de los taxones detectados, se observó que las lecturas clasificadas como Hemiptera corresponden a Microlophium carnosum, mientras que las restantes se asignan a Buchnera aphidicola (Aphis aurantii). Por tanto, la fracción de lecturas que parecen proceder de un hemíptero es 8/26, mientras que la fracción procedente de otros organismos es 18/26. En este conjunto de datos, los “otros organismos” no representan una mezcla amplia de especies, sino una bacteria endosimbionte.

Sí, los resultados tienen sentido biológico. Buchnera aphidicola es un endosimbionte obligado característico de los pulgones, y Microlophium carnosum es precisamente un pulgón perteneciente al orden Hemiptera, por lo que es esperable encontrar secuencias tanto del insecto como de su simbionte bacteriano.

En cuanto a la posible presencia de secuencias de origen vegetal, no se detectó ninguna en los archivos analizados. 

## Notas

Busco haciendo un `blastp`y con un bucle compruebo si se encuentran primero en la búsqueda con BLASTP
y luego en la búsqueda con PSI-BLAST. 
```{bash}
# Extraer la secuencia desde SwissProt
blastdbcmd -db ../../data/swissprot \
           -entry O59825 \
           -out O59825.fa

# Ejecutar BLASTP
blastp -db ../../data/swissprot \
       -query O59825.fa \
       -out O59825.blastp.txt \
       -evalue 0.001 \
       -outfmt '6 qaccver saccver pident length evalue bitscore'
```

```{bash}
for p in Q9CC91 P39615 B1AJI8 P47343 Q5UPT2 Q6UDG6 A1AFY9 O59825 P30314
do
    if grep -q "$p" O59825.blastp.txt; then
        echo "$p: ENCONTRADA"
    else
        echo "$p: NO encontrada"
    fi
done
```
```{bash}
# Como Swissprot debería estar ya descargada en `../../data`, podemos sacar
# de ahí la secuencia de la proteína escogida:
blastdbcmd -db ../../data/swissprot -entry O59825 -out O59825.fa

# Y ahora la usamos como query en psi-blast:
psiblast -db ../../data/swissprot \
         -query O59825.fa \
         -out O59825.blastout.txt \
         -evalue 0.1 \
         -outfmt 7 \
         -inclusion_ethresh 0.001 \
         -num_iterations 7 \
         -matrix BLOSUM62 2> /dev/null
```

```{bash}
for p in Q9CC91 P39615 B1AJI8 P47343 Q5UPT2 Q6UDG6 A1AFY9 O59825 P30314
do
    if grep -q "$p" O59825.blastout.txt; then
        echo "$p: ENCONTRADA"
    else
        echo "$p: NO encontrada"
    fi
done
```
Por ejemplo, escojo la proteína `O59825` y hago un `blastp`y con el bucle compruebo las proteínas
encontradas y salen 2 y al hacer el `psiblast` también encuentro 2. 
Lo he probado también en `B1AJI8` y en `P39615` y en `B1AJI8` encuentra 5 tanto en 
`blastp`como en `psiblast` y en `P39615`4 (quiero recordar). 

Me imagino que no estoy haciendo bien el blastp o algo, pero no encuentro la posible solución.
He intentado todo lo que he podido, también lo he hecho buscando por la web del NCBI, pero 
da tantas proteínas que es difícil identificarlas. 

Me animé, pero no lo logré :(
