---
title: "Práctica 12. Análisis de expresión diferencial"
lang: es
date: today
execute: 
  output: true
  error: true
engine: knitr
bibliography: ../../doc/references.bib
language:
   title-block-published: "Última actualización:"
   section-title-references: "Bibliografía"
format:
   html:
      embed-resources: true
editor: 
  markdown: 
    wrap: 72
---

## Datos

He instalado el paquete de bioconductor `DESeq2`. También he descargado
los archivos de datos `salmon.merged.gene_counts.tsv` y
`dme_elev_samples.tsv` de [@Zhao2015].

## Exploración de los datos

```{r}
muestras <- read.table('../../data/dme_elev_samples.tsv', header = TRUE)
genex <- read.table('../../data/salmon.merged.gene_counts.tsv',
                    header = TRUE)
```

::: {.callout-note icon="false"}
## Ejercicio 1

Recuerda dejar constancia en un bloque de código de cómo obtienes las
respuestas.

1.  Usa la función `paste()` para añadir una columna a `muestras` que
    contenga la población y la temperatura unidas por `_`.

```{r}
muestras$pop_temp <- paste(muestras$population,
                        muestras$temp,
                        sep = "_")
```

2.  ¿Cuál es el número total de lecturas por muestra?

```{r}
counts <- genex[, !(colnames(genex) %in% c("gene_id", "gene_name"))]
total_lecturas_muestra<- colSums(counts)
total_lecturas_muestra
```

3.  ¿Los recuentos tienen distribuciones parecidas entre muestras?

Contienen distribuciones parecidas a lo largo de todas las muestras como muestra la figura siguiente. 
```{r}
boxplot(log2(counts + 1),
        las = 2,
        col = "yellow",
        main = "Distribución de recuentos por muestra",
        ylab = "log2(counts + 1)")
```

Se usa `log2(counts + 1)` para comprimir los valores muy altos y
poder incluir los ceros sin errores, facilitando la comparación de las
distribuciones entre muestras.

4.  ¿Cuántos genes no se expresan en absoluto en ninguna de las
    muestras?

```{r}
genes_no_expresados <- sum(rowSums(counts, na.rm = TRUE) == 0)
genes_no_expresados
```
:::

## Crear el objeto de clase `DESeqDataSet`

Siguiendo el código proporcioando en el guión de prácticas, creo el objeto `DESeqDataSet`.

```{r}
suppressMessages(library('DESeq2'))
all(names(genex)[3:14] == muestras$sample)
```

```{r}
# Pasamos la columna "sample" a nombres de fila:
row.names(muestras) <- muestras$sample
# Eliminamos la columna "sample":
muestras$sample <- NULL
# Y convertimos "population" y "temp" en factores:
muestras$population <- factor(muestras$population,
                              levels = c('maine', 'panama'))
muestras$temp       <- factor(muestras$temp,
                              levels = c('low', 'high'))
muestras
```

```{r}
row.names(genex) <- genex$gene_name
genex$gene_name <- NULL
genex$gene_id   <- NULL
genex <- round(as.matrix(genex))
```

```{r}
dds1 <- DESeqDataSetFromMatrix(
   countData = genex,
   colData = muestras,
   design = ~ population + temp
)
dds1
```

Una vez hecho esto ya tenemos el objeto `DESeqDataSet` creado.

## Pre-filtrado

```{r}
keep <- rowSums(counts(dds1)) > 0
dds1 <- dds1[keep, ]
```

## Expresión diferencial

La función `DESeq()` produce un objeto también de clase `DESeqDataSet`, 
pero con resultados añadidos.

```{r}
dds1 <- DESeq(dds1)
res <- results(dds1)
res
```

::: {.callout-note icon="false"}
## Ejercicio 3
1. Mira la ayuda de results() y genera también la tabla de resultados para el contraste entre las dos regiones de procedencia de las moscas.
```{r}
res_pop <- results(dds1, name = "population_panama_vs_maine")
res_pop
```
```{r}
res_temp <- results(dds1, name = "temp_high_vs_low")
res_temp
```
Si el log2FoldChange es positivo hay mayor expresión en Panama y si es negativo es en Maine.

2. Usa summary() sobre los resultados para ver el número de genes diferencialmente expresados entre cada par de condiciones.
```{r}
summary(res_pop)
```
623 genes está up-regulated, es decir, tiene un log2FoldChange positivo, entonces se expresa más en Panama.
634 genes está down-regulated, es decir, tiene un log2FoldChange negativo, entonces se expresa más en Maine.

```{r}
summary(res_temp)
```
2418 genes está up-regulated, es decir, tiene un log2FoldChange positivo, entonces se expresa más cuando
la temperatura es alta.
2336 genes está down-regulated, es decir, tiene un log2FoldChange negativo, entonces se expresa más cuando
la temperatura es baja.


3. ¿Cuál es la tasa de falsos positivos (FDR)?

El p-valor está ajustado a < 0.1, entonces el FDR es de un 10%. Aproximadamente, 
el 10% de genes que están significativamente expresados son falsos positivos. 
:::

## Gráficas

```{r}
plotMA(res)
resShrink <- lfcShrink(dds1, coef = 'temp_high_vs_low',
                       type = 'normal')
plotMA(resShrink)
```


::: {.callout-note icon="false"}
## Ejercicio 4

¿Sabrías hacer una gráfica volcán?

```{r}
#| warning: false
#| message: false
#Crear una variable de significancia
res_pop$Significancia <- "No Significativo"
res_pop$Significancia[res_pop$padj < 0.1 & res_pop$log2FoldChange > 0] <- "Upregulated"
res_pop$Significancia[res_pop$padj < 0.1 & res_pop$log2FoldChange < 0] <- "Downregulated"

library(ggplot2)

df <- as.data.frame(res_pop)

df$Significancia <- "No Significativo"
df$Significancia[df$padj < 0.1 & df$log2FoldChange > 0] <- "Upregulated"
df$Significancia[df$padj < 0.1 & df$log2FoldChange < 0] <- "Downregulated"
ggplot(df, aes(x = log2FoldChange, y = -log10(padj))) +
  geom_point(aes(color = Significancia)) +
  geom_hline(yintercept = -log10(0.1), linetype = "dashed") +
  geom_vline(xintercept = c(-1, 1), linetype = "dashed") +
  labs(title = "Volcano plot",
       x = "log2 Fold Change",
       y = "-log10 adjusted p-value")
```
```{r}
#| warning: false
#| message: false
#Crear una variable de significancia
res_temp$Significancia <- "No Significativo"
res_temp$Significancia[res_temp$padj < 0.1 & res_temp$log2FoldChange > 0] <- "Upregulated"
res_temp$Significancia[res_temp$padj < 0.1 & res_temp$log2FoldChange < 0] <- "Downregulated"

library(ggplot2)

df <- as.data.frame(res_temp)

df$Significancia <- "No Significativo"
df$Significancia[df$padj < 0.1 & df$log2FoldChange > 0] <- "Upregulated"
df$Significancia[df$padj < 0.1 & df$log2FoldChange < 0] <- "Downregulated"
ggplot(df, aes(x = log2FoldChange, y = -log10(padj))) +
  geom_point(aes(color = Significancia)) +
  geom_hline(yintercept = -log10(0.1), linetype = "dashed") +
  geom_vline(xintercept = c(-1, 1), linetype = "dashed") +
  labs(title = "Volcano plot",
       x = "log2 Fold Change",
       y = "-log10 adjusted p-value")
```
:::


## Extraer datos transformados

```{r}
dds2 <- vst(dds1)
NormCounts <- assay(dds2)

res <- res[! is.na(res$pvalue), ]
res <- res[order(res$log2FoldChange),]
heatmap(NormCounts[c(head(row.names(res), 100),
                     tail(row.names(res), 100)), ],
        Rowv = NA, Colv = NA)
```

::: {.callout-note icon="false"}
## Ejercicio 5
¿Podrías explicar qué hace el bloque de código anterior?

El código aplica primero una transformación VST (variance stabilizing transformation) al objeto `DESeqDataSet` para obtener valores de expresión normalizados comparables entre muestras, y extrae la matriz resultante con `assay()`. A continuación, se eliminan genes con valores de p-value ausentes y se ordenan los resultados según el log2FoldChange para identificar genes con mayor y menor cambio de expresión. Posteriormente, se seleccionan los 100 genes más sobreexpresados y los 100 más infraexpresados, que representan los extremos de la respuesta diferencial. Finalmente, se construye un heatmap sin clustering de filas ni columnas para visualizar los patrones de expresión de estos genes extremos a través de todas las muestras, permitiendo explorar de forma global las diferencias de expresión entre condiciones experimentales.

:::

::: {.callout-note icon="false"}
## Ejercicio 6
En este enlace analizan exactamente los mismos datos con otro paquete de R: `limma`. Una de sus conclusiones es se sobreexpresan más genes en temperatura baja que en temperatura alta. ¿Confirma tu análisis esta conclusión?

En el análisis realizado, como expliqúe con anterioridad, 2418 genes está up-regulated, es decir, tiene un log2FoldChange positivo, entonces se expresa más cuando la temperatura es alta.
2336 genes está down-regulated, es decir, tiene un log2FoldChange negativo, entonces se expresa más cuando la temperatura es baja.

Por tanto se expresan más genes cuando la temperatura es alta que cuando la temperatura es baja y no se corresponde con el análisis de `limma`. 


¿Cómo se comparan estos resultados con los tuyos?

```{r}
res_temp_df <- as.data.frame(res_temp)
res_temp_df$gene <- rownames(res_temp_df)
top10_temp <- res_temp_df[!is.na(res_temp_df$padj), ]
top10_temp <- top10_temp[order(top10_temp$padj), ]
head(top10_temp, 10)
```
Los genes más difereicialmente expresados en el análisis mediante `DESeq2`se corresponden a los que se han obtenido en el 
análisis de `limma`. 
:::