---
title: "Práctica 9. Reconstrucción filogenética"
lang: es
date: today
execute: 
  output: true
  error: true
engine: knitr
bibliography: ../../doc/references.bib
language:
   title-block-published: "Última actualización:"
   section-title-references: "Bibliografía"
format:
   html:
      embed-resources: true
editor: 
  markdown: 
    wrap: 72
---

Una vez instalado el paquete phangorn y cargado los datos en el objeto
de clase phyDat llamado mtdna. Se puede visualizar el objeto usando la
función `glance()` o la función `image()`.

```{r}
#| warning: false
#| message: false
#| 
library(phangorn)
mtdna <- read.phyDat('../../data/mtDNA.fasta', format = 'fasta')
```

::: {.callout-note icon="false"}
## Ejercicio

¿Puedes confirmar el número de secuencias? ¿Qué longitud tiene el
alineamiento? ¿Qué función usarías para extraer los nombres de las
secuencias?


Para confirmar el número de scuecnias se puede usar la función `glance()`
y se mira la columna nseq o `lenght()`.

```{r}
glance(mtdna)
```

Para la longitud del alinemaiento se puede hacer un `sum` de la función
attr o en `glance` mirar la columna nchar.

```{r}
glance(mtdna)
```

```{r}
 sum(attr(mtdna, "weight"))
```

Para extraer los nombres de las secuencias se puede usar la función
`names()`.

```{r}
names(mtdna)
```
:::
## Árboles basados en distancias 

Se visualizan los árboles NJ y UPGMA de la siguiente manera:

```{r}
distancias <- dist.ml(mtdna, model = 'F81')
mt_nj    <- NJ(distancias)
mt_upgma <- upgma(distancias)
```

::: {.callout-note icon="false"}
## Ejercicio

1.¿De qué clase son los objetos mt_nj y mt_upgma?

```{r}
class(mt_nj)
```
```{r}
class(mt_upgma)
```

Son de clase phylo

2.Consulta la estructura de estos objetos (str(mt_nj)).

```{r}
str(mt_nj)
```
```{r}
str(mt_upgma)
```

3.Represéntalos gráficamente (plot(mt_nj)) y consulta la ayuda de la
función plot.phylo() para saber qué opciones de representación gráfica
tienes.

```{r}
plot(mt_nj)
nodelabels()
```

```{r}
plot(mt_upgma)
nodelabels()
```
4.Para qué sirven las funciones add.scale.bar() y axisPhylo()?

add.scale.bar(): añade una barra de escala para indicar cuánto
representan las longitudes de las ramas del árbol. axisPhylo(): añade un
eje escalado al lado del árbol para leer distancias o el tiempo. 

:::


# Enraizar

Se puede enraizar el árbol en el nodo que se vea conveniente, en este
caso, el 75.

```{r}
mt_nj_rooted <- root(mt_nj, node = 75)
plot(mt_nj_rooted, cex = 0.5, label.offset = 0.001, edge.width = 1,no.margin = TRUE)
```

## Con un outgroup

```{r}
# Debería dar el mismo resultado:
mt_nj_rooted <- root(mt_nj, outgroup = 'G.gorilla_D38114')
plot(mt_nj_rooted, cex = 0.5, label.offset = 0.001, edge.width = 1,no.margin = TRUE)
```

## En el punto medio

Se ejecuta el siguiente comando para realizar un árbol más equilibrado y que 
parezca más ultramétrico. 
```{r} 
#| fig-width: 10
#| fig-height: 9
# Esto sobreescribe el objeto anterior:
mt_nj_rooted <- midpoint(mt_nj)
plot(mt_nj_rooted, cex = 0.9,align.tip.label = TRUE, main = 'NJ, enraizado en punto medio')
nodelabels(frame = 'none', cex = 0.8)
add.scale.bar()
```

## Con datación de hojas

Primero se tiene que crear un vector de fechas para todas las hojas del árbol.

```{r}
fechas <- c(0, 0, 0, 0, 0, 0, 0, 0, 0,
            -400000,
            -39000, -50000, -110000, -110000,
            -39820, -40096, -38515, -38310, -39000, -40000, -41210,
            -42430, -42540, -43230, -43780, -44290, -44770, -49000,
            -50000, -82752, -65000, -122287, -110450,
            0, 0, 0, 0, 0, 0, 0, 0, 0)
# Observa que hay que asignar el resultado de setNames() a "fechas"
fechas <- setNames(fechas, mt_nj$tip.label)
fechas
```

```{r}
#| fig-width: 10
#| fig-height: 9
mt_nj_rtt <- rtt(mt_nj, tip.dates = fechas, objective = 'rms')
plot(mt_nj_rtt, cex = 0.9,align.tip.label = TRUE)
```
::: {.callout-note icon="false"}
## Ejercicio

1. ¿Se corresponden bien las distancias evolutivas estimadas con las dataciones?

Sí, en general sí: las secuencias más cercanas entre sí aparecen con ramas más cortas, pero la correspondencia con la datación no es exacta porque la longitud de rama refleja cambio genético y no siempre tiempo absoluto.

2. ¿Qué secuencias crees que se ajustan menos a su supuesta edad?

Las que parecen ajustarse peor son algunas de H. heidelbergensis y ciertos denisovanos, porque su posición no encaja de forma tan clara con una edad intermedia esperable en el árbol de la imagen.


3. ¿Qué razones puede haber para que la edad de una secuencia no se corresponda con la cantidad de cambios que ha acumulado?

Puede pasar por tasas de mutación distintas entre linajes y también por factores técnicos como mala conservación del ADN antiguo, errores de secuenciación o alineamiento.

:::


## Distancias

Si has creado el objeto `distancias` antes, puedes usarlo para conocer la cantidad estimada de cambios entre los cromosomas mitocondriales humanos y de neandertales, por ejemplo. El objeto de clase dist es incómodo, pero podemos obtener una simple matriz fácilmente:


```{r}
distMat <- as.matrix(distancias)
# Esto son vectores lógicos que podemos usar después para seleccionar filas
# y columnas de la matriz de distancias.
modernos     <- startsWith(colnames(distMat), 'H.s.modern')
neandertales <- startsWith(colnames(distMat), 'H.s.neandertal')
denisovanos  <- startsWith(colnames(distMat), 'H.s.denisova')
chimpances   <- startsWith(colnames(distMat), 'P.troglodytes')
bonobos      <- startsWith(colnames(distMat), 'P.paniscus')
```

La distancia estimada media entre humanos y neandertales se puede obtener como:

```{r}
mean(distMat[modernos, neandertales])
```



::: {.callout-note icon="false"}
## Ejercicio

1. Calcula las distancias medias entre todos los grupos.

Más bonito sería hacer una tabla, supongo que haciendo un bucle con `for`se podría hacer,
pero no sé muy bien como hacerlo, entonces voy a hacerlo de la manera simple, pero menos vistosa. 

Distancia entre modernos y el resto:


```{r}
mean(distMat[modernos, neandertales])
```

```{r}
mean(distMat[modernos, denisovanos])
```

```{r}
mean(distMat[modernos, chimpances])
```

```{r}
mean(distMat[modernos, bonobos])
```

Distancia entre neandertales y el resto: (exceptuando moderno que ya está hecha)

```{r}
mean(distMat[neandertales, denisovanos])
```

```{r}
mean(distMat[neandertales, chimpances])
```

```{r}
mean(distMat[neandertales, bonobos])
```

Distancia entre denisovanos y el resto: (exceptuando modernos y neandertales)

```{r}
mean(distMat[denisovanos, chimpances])
```

```{r}
mean(distMat[denisovanos, bonobos])
```

Distancia entre chimpances y bonobos: 

```{r}
mean(distMat[chimpances, bonobos])
```

2. ¿Cuántas veces mayor es la distancia entre humanos y chimpancés que entre humanos y neandertales?

```{r}
mean(distMat[modernos, chimpances])/mean(distMat[modernos, neandertales])
```
Es aproximadamente 7.5 veces mayor la distancia entre humanos y chimpancés que la distancia entre humanos y 
neandertales. 

3. ¿Cómo calcularías la distancia media entre dos secuencias de humanos modernos?

Con la función `lower.tri()` se escogen únicamente los elementos del triángulo inferior de la matriz, excluyendo la diagonal, donde los valores son 0. De este modo, cada comparación entre humanos se cuenta solo una vez.

```{r}
matriz_modernos <- distMat[modernos, modernos]
distancias_reales <- matriz_modernos[lower.tri(matriz_modernos)]
mean(distancias_reales)
```
:::

Las distancias estimadas no son exactas. Cuanto mayor es la distancia, mayor es el error en la estimación, pero nos ayudan a estimar el tiempo transcurrido desde que dos linajes se separaron.

En los árboles las distancias se representan mediante la suma de las longitudes que separan las hojas. Las podemos obtener con la función `cophenetic()`:

```{r}
distCofen <- cophenetic(mt_nj_rooted)
```

::: {.callout-note icon="false"}
## Ejercicio

¿Cuánto se parecen las distancias estimadas a las distancias cofenéticas?

```{r}
# Aquí usamos las matricees como vectores:
plot(distMat, distCofen, xlab = 'Distancias F81', ylab = 'Dist. cofenéticas')
abline(a = 0, b = 1, col = 'red', lty = 2)
```


Las distancias cofenéticas se parecen mucho a las distancias estimadas, ya que los puntos del gráfico se sitúan muy próximos a la diagonal. Esto indica que el árbol reconstruido refleja bastante bien las distancias originales entre las secuencias.
:::

# **Hasta aquí hemos realizado en clase y debido a que esta práctica es tan larga no voy poder acabarla por completo**